臺灣高等法院刑事裁定
111年度毒抗字第596號
抗  告  人
即  被  告  曾清進


                   （現於法務部○○○○○○○○執行強制   戒治中
                   ）
上列抗告人因聲請施以強制戒治案件，不服臺灣新北地方法院中
華民國111年4月26日所為之裁定（111年度毒聲字第472號），提
起抗告，本院裁定如下：
    主  文
抗告駁回。
    理  由
一、原裁定意旨略以：抗告人即被告甲○○因施用第一級、第二級
    毒品案件，前經原審法院以110年度毒聲字第2270號裁定送
    觀察、勒戒，被告入法務部○○○○○○○○○○○○○○○○）附設勒戒處
    所執行觀察、勒戒，經該所評估後，認被告有繼續施用毒品
    之傾向，有臺北看守所111年4月15日北所衛字第1111300071
    0號函及所附臺北看守所附設勒戒處所有無繼續施用毒品傾
    向證明書、有無繼續施用毒品傾向評估標準紀錄表附卷可稽
    ，因認被告既有繼續施用毒品之傾向，本件檢察官聲請，為
    有理由，應予准許。爰依毒品危害防制條例第20條第2項後
    段規定，裁定被告令入戒治處所施以強制戒治，其期間為六
    個月以上，至無繼續強制戒治之必要為止，但最長不得逾一
    年等語。
二、抗告意旨略以：㈠被告於觀察、勒戒期間，心理評估師僅詢
    問被告幾句話或簡單填寫問卷，即評斷被告有繼續施用毒品
    之可能，並未有客觀一致標準，且就「行為評估」而言，被
    告於執行觀察、勒戒中均以勒戒處所之規定為準繩，循規蹈
    矩，未敢有違反所內任何規定，亦無違規或警告之紀錄，另
    以「臨床評估」而言，被告於111年3月16日入所迄今並無任
    何戒斷症狀，難認有何繼續施用毒品之傾向；㈡復以被告家
    人及親屬均有前來勒戒處所會客或通信，顯見被告之家庭支
    持度頗高，在在提高被告復歸社會以戒除毒癮之可能性，足
    認被告之動態因子及靜態因子皆屬正常；又評估標準紀錄表
    將前科列為評估範圍，係鄙視前科者，有違一罪不二罰及公
    平公正原則，且評估標準紀錄表有諸多前科紀錄重複計分，
    有失公允；㈢毒品危害防制條例修法後，醫療勝於處罰，應
    給予勒戒人自新機會，如對於受處分人同一段時期反覆所為
    同一犯罪行為，予以判刑，又裁定觀察、勒戒及強制戒治，
    亦違反一罪不二罰之原則，爰請法院撤銷原裁定等語。
三、按觀察、勒戒後，檢察官或少年法院（地方法院少年法庭）
    依據勒戒處所之陳報，認受觀察、勒戒人有繼續施用毒品傾
    向者，檢察官應聲請法院裁定或由少年法院（地方法院少年
    法庭）裁定令入戒治處所強制戒治，其期間為六個月以上，
    至無繼續強制戒治之必要為止，但最長不得逾一年。依前項
    規定為觀察、勒戒或強制戒治執行完畢釋放後，三年後再犯
    第10條之罪者，適用前2項之規定，毒品危害防制條例第20
    條第2項、第3項定有明文。次按有無繼續施用毒品傾向之評
    估標準，並非完全以受勒戒人勒戒後之結果為準，勒戒前之
    各種情況，仍應作為評估之依據。依勒戒處所評分說明手冊
    規定，係以前科紀錄與行為表現、臨床評估、社會穩定度，
    三項合併計算分數，每一大項皆有靜態因子與動態因子。而
    關於有無繼續施用毒品傾向之評估標準，法務部因應毒品危
    害防制條例之修正及109年11月18日最高法院刑事大法庭109
    年度台上大字第3826號裁定意旨，業於110年3月26日以法矯
    字第11006001760號函修正頒布「有無繼續施用毒品傾向評
    估標準紀錄表」、「有無繼續施用毒品傾向評估標準評分說
    明手冊」，上開評分說明手冊載明判定之原則：「受觀察勒
    戒人入所後，經過2週時間的觀察、勒戒，由處所及醫療人
    員依據其各項紀錄、資料及觀察勒戒期間之行為表現，加以
    評分。在勒戒人入所四至六週後，可再做一次評估以做必要
    之評分修正。每一大項皆有靜態因子與動態因子。先以靜態
    因子分數評分，靜態因子分數總分在60分（含）以上為『有
    繼續施用毒品傾向』；60分以下，與動態因子分數相加，如
    果總分在60分（含）以上，為『有繼續施用毒品傾向』」，又
    評估標準紀錄表及說明手冊中「前科紀錄與行為表現」之第
    一題及第三題之計分方式修正如下（餘無修正）：㈠第一項
    「毒品犯罪相關司法紀錄」：計分方式修正為每筆（次）5
    分，總分上限為10分；㈡第三項「其他犯罪相關紀錄」：計
    分方式修正為每筆（次）2分，總分上限為10分。是被告有
    無「繼續施用毒品傾向」，係依具體個案之臨床實務及相關
    事證等情綜合判定，有其相當之專業依據及標準，且涉及專
    門醫學，又衡酌強制戒治之目的，係為協助施用毒品者戒斷
    毒品之心癮及身癮所為之一種保安處分類型，而該評估標準
    係將與判斷有無繼續施用傾向之相關因素加以列舉及量化，
    適用於每一位受觀察、勒戒處分之人，具一致性、普遍性、
    客觀性，以利執法者判定受勒戒人有無繼續施用毒品傾向，
    倘其評估由形式上觀察，無擅斷或濫權等明顯不當情事，法
    院應予尊重。
四、經查：
(一)被告因施用第一級、第二級毒品等案件，經原審法院以110
    年度毒聲字第2270號裁定，送臺北看守所附設勒戒處所觀察
    、勒戒後，該勒戒處所依據前開修正後之評估標準，就被告
    之前科紀錄與行為表現、臨床評估、社會穩定度等三大項因
    素進行評估，本件被告經臺北看守所附設勒戒處所評分結果
    ：
　1.前科紀錄與行為表現合計為30分（毒品犯罪相關司法紀錄「
    3筆」計10分、首次毒品犯罪年齡為「21-30歲」計5分、其
    他犯罪相關紀錄「6筆」計10分、入所時尿液毒品檢驗為「
    一種毒品反應」計5分、所內行為表現0分，上開靜態因子及
    動態因子合計為30分）；
　2.臨床評估部分合計為39分（多重毒品濫用為「有，海洛因、
    安非他命」計10分、合法物質濫用為「有，菸、酒」計4分
    、使用方式為「有注射使用」10分、使用年數為「超過一年
    」計10分，上開靜態因子合計為34分，精神疾病共病〈含反
    社會人格〉經評定為「無」計0分、臨床綜合評估〈含病識感
    、動機、態度、就醫意願〉評定為「偏重」計5分，上開二項
    動態因子合計為5分）；
　3.社會穩定度部分計0分（工作「全職工作（防水）」，計0分
    、家人藥物濫用「無」，計0分，上開二項靜態因子合計為0
    分；入所後家人是否訪視為「有，1次」，計0分、出所後是
    否與家人同住為「是」，計0分，上開二項動態因子合計為0
    分）；
　4.以上1至3部分之總分上限合計為69分（靜態因子共計64分，
    動態因子共計5分），而綜合判斷為有繼續施用毒品傾向，
    此有臺北看守所111年4月15日北所衛字第11113000710號函
    及所附之「有無繼續施用毒品傾向證明書」、「有無繼續施
    用毒品傾向評估標準紀錄表」等件附卷可稽（見111年度毒
    偵緝字第857號卷第25頁至27頁）。
  5.上述評估標準紀錄表，除詳列各項靜態因子、動態因子之細
    目外，並定有各項配分、上限等具體標準，由醫師本於其專
    門學識經驗，依臨床實務及相關情節，評估被告之人格特質
    、臨床徵候、環境相關因素等所為之綜合判斷，具有實證依
    據且有客觀標準得以評比，經核上述各項分數之彙算亦無錯
    漏，或超過法務部所訂頒應評估為有繼續施用毒品傾向之分
    數標準，從形式上觀察，並無欠缺正當性、擅斷或濫權等明
    顯不當之情事，自得憑以判斷被告有無繼續施用毒品之傾向
    。是原審採為認定被告於觀察、勒戒後，有繼續施用毒品傾
    向之依據，據此裁定被告令入戒治處所強制戒治，核屬有據
    ，於法並無不合。被告抗告意旨指稱：被告於觀察、勒戒期
    間，心理評估師僅詢問被告幾句話，或簡單填寫問卷，即評
    斷被告有繼續施用毒品之可能，並未有客觀一致標準，且評
    估標準紀錄表將前科列為評估範圍，係鄙視前科者，有違一
    罪不二罰及公平公正原則，且評估標準紀錄表有諸多前科紀
    錄重複計分，有失公允云云，顯係徒憑己見，任意指摘上開
    評估標準不當，所陳顯乏依據，並不足採。　　　　
(二)復按毒品危害防制條例規定強制戒治之目的，在於世界各國
    之醫療經驗及醫學界之共識，咸認施用毒品成癮者，其心癮
    甚難戒除，絕難戒絕斷癮，致其再犯率均偏高，故有持續收
    容於戒治處所施以強制戒治之必要，是該條例第20條第2項
    關於強制戒治之規定，係屬強制規定，只要觀察、勒戒後，
    經評定受觀察、勒戒人有繼續施用毒品傾向者，檢察官即應
    聲請法院裁定受觀察、勒戒者令入戒治處所強制戒治，其中
    並無任何例外規定。準此，原審法院既依法務部所訂頒應評
    估為有繼續施用毒品傾向之分數標準及卷證資料，裁定令被
    告入戒治處所強制戒治，核屬適法有據。抗告意旨另稱被告
    於執行觀察、勒戒中均以勒戒處所規定為準繩，循規蹈矩，
    未敢有違反所內任何規定，亦無違規或警告之紀錄，質疑將
    前科表列為評估範圍，有違一罪不二罰及公平公正原則云云
    ，亦非有據，顯無足取。
(三)綜上所述，本件檢察官聲請洵屬有據，原裁定依毒品危害防
    制條例第20條第2項，裁定被告令入戒治處所強制戒治，其
    期間為六個月以上，至無繼續強制戒治之必要為止，但最長
    不得逾一年，經核其認事用法，並無違誤。被告執前事由提
    起本件抗告，並無理由，應予駁回。
據上論斷，應依刑事訴訟法第412條，裁定如主文。　
中　　華　　民　　國　　111 　年　　7 　　月　 　5　　日
                  刑事第二庭    審判長法　官  遲中慧
                                      法  官  李世華
                                      法  官  楊志雄
以上正本證明與原本無異。
不得再抗告。
                                      書記官  林昱廷
中　　華　　民　　國　　111 　年　　7 　　月　　5 　　日